臺灣高等法院臺中分院民事裁定　　　　　96年度抗字第17號
抗　告　人　甲○○
相　對　人　方楊麗卿
上列當事人間聲請返還溢收訴訟費用事件，抗告人不服台灣苗栗
地方法院95年度聲更字第1號中華民國95年11月23日第一審裁定
，提起抗告，本院裁定如下：
    主  文
原裁定廢棄，應由台灣苗栗地方法院更為裁定。
    事實及理由
一本件抗告人向原法院聲請意旨略以：
  (一)原法院89年度訴字第385號確認地上權不存在等事件，業經
    最高法院於民國（下同）94年10月7日駁回相對人之上訴，
    並於同日經公告而確定，抗告人於同年11月1日具狀向原法
    院聲請確定訴訟費用額，經原法院以94年度聲字第333號受
    理在案，並裁定相對人應負擔之訴訟費用確定為260,252元
    。惟按以一訴附帶主張利息或其他孳息、損害賠償、違約金
    或費用者，不併算其價額。已廢止之民事訴訟費用法（下稱
    舊民事訴訟費用法）第5條第2項定有明文。而原法院89年度
    訴字第385號確認地上權不存在等事件，誤將訴之聲明第4項
    有關損害賠償之請求，併計核算訴訟費用，已與上開規定有
    違。又因地上權、永佃權涉訟，其價額以1年租金15倍為準
    ；無租金時，以1年所獲可視同租金利益之15倍為準；如1年
    租金或利益之15倍超過其地價者，以地價為準。民事訴訟法
    第77條之4規定甚明。查抗告人繳納第一審起訴之裁判費為
    新台幣（下同）77,862元、第二審上訴之裁判費為128,469
    元，惟相對人繳納第三審上訴之裁判費僅為31,051元，因此
    ，原法院於核定裁判費時，顯與上開規定不合。
  (二)再者，相對人繳納第三審上訴裁判費既為31,051元，足見臺
    灣高等法院臺中分院係以坐落於苗栗縣頭份鎮○○段○○段
    433建號即門牌號碼：苗栗縣頭份鎮○○里○○路117號1樓
    至4樓、119號、121號、123號、125號房屋之鑑定價格之二
    分之一即1,983,881.5元，為核定、計算訴訟費用之標準。
    是依該標準核算，則抗告人第一審及第二審繳納之裁判費應
    分別為20,701元及31,051元，原法院溢收訴訟費用計154,57
    9元（見附表1），而抗告人前於94年12月26日向臺灣高等法
    院臺中分院提出聲請，該院函覆抗告人逕向原法院函請說明
    ，是抗告人請求返還溢收訴訟費用，未逾3個月之法定期間
    ，爰依民事訴訟法第77條之26第1項之規定，聲請返還溢收
    之訴訟費用等語。
二原法院認定：
  (一)本件確認地上權不存在等事件，抗告人起訴之訴之聲明第1
    項為「請求確認被告座落頭份鎮○○○○段607地號（重測
    前為頭份鎮田寮86之5地號）土地之地上權（登記）不存在
    。」（見原法院89年度訴字第385號卷 (一)第3頁），核其
    請求確認系爭地上權不存在，顯係系爭地上權之存在，致抗
    告人無法對該土地為使用收益，而系爭地上權經確認不存在
    後，將使所有權歸於圓滿之狀態，足見抗告人係基於所有權
    人之地位而請求確認系爭地上權不存在，並非基於地上權之
    約定內容而為請求，因此，其訴訟標的價額之核定，自應以
    抗告人就訴訟標的所有之利益即該土地之價值計算。而所謂
    土地之價值，係以公告地價乘以土地面積核算之。
  (二)次查，抗告人起訴時，其訴之聲明第2 項為「被告應將座落
    於頭份鎮○○○○段607地號（重測前為頭份鎮田寮86之5地
    號）土地上之房屋.. 按時價新台幣1,000,000元... 賣予原
    告。」（見原法院89年度訴字第385號卷 (一)第3頁），嗣
    於原法院92年6月6日言詞辯論時，以民事辯論意旨狀將購買
    系爭建物之金額變更為1,983,881.5元（見原法院89年度訴
    字第385號卷 (二)第114頁），核其該項請求係行使民法第
    839條之購買權，此乃地上權消滅時土地所有權人得行使之
    權利，惟該購買權係抗告人請求判命相對人方楊麗卿為交付
    特定物之行為，與上開訴之聲明第1項請求確認系爭地上權
    不存在之訴訟標的即不相同，易言之，即與以一訴附帶主張
    利息或其他孳息、損害賠償、違約金或費用之情形不同。足
    見，訴訟標的應有2個。而訴訟標的既有2個，且為單純客觀
    訴之合併，自應將訴之聲明第1項及第2項併予計算。至抗告
    人訴之聲明第3項「被告應給付原告稻穀700公斤」及第4項
    「被告應給付原告自本件起訴狀繕本送達被告翌日起，至被
    告交付第2項所示建物止，按月以新台幣56,550元計算之損
    害金」部分，則包括在上開2個訴訟標的內，不另併算其價
    額。
  (三)是以，本件確認地上權不存在等事件，其第一審、第二審及
    第三審裁判費之徵收、核定及計算方式如下：
  1.第一審部分：
    查本件抗告人向原法院提起確認地上權不存在等事件之日期
    為89年9月20日，有蓋用原法院收狀章之起訴狀在卷（見原
    法院89年度訴字第385號卷 (一)第3頁）可按，依上開說明
    ，其裁判費之徵收、核定及計算方式，自適用舊民事訴訟費
    用法之規定。經查，系爭土地之面積為195平方公尺，抗告
    人起訴時之公告現值為69,600元/平方公尺，故該土地之價
    值為13,572,000元【計算式：195×69,600＝13,572,000】
    ，而系爭土地之地上權人為方世樑及相對人方楊麗卿2人，
    抗告人既僅請求確認相對人方楊麗卿之系爭地上權登記不存
    在，是其訴訟標的價額應為上開金額之2分之1即6,786,000
    元【計算式：13,572,000÷2＝6,786,000】。而坐落系爭土
    地上之建物，抗告人起訴主張該建物之價值為100萬元，嗣
    該建物經財團法人中華科技經濟鑑測中心鑑定價格為3,967,
    76 3元（見同上卷 (二)第76頁），抗告人即以該鑑定價格
    為基準，並主張行使購買權時應給付相對人方楊麗卿之金額
    為1,98 3,881.5元，是該購買權之訴訟標的價額應以上開金
    額為計算基準。從而，本件確認地上權不存在等事件，其訴
    訟標的價額為土地及建物之價值，經核定應為8,769,881.5
    元【計算式：6,786,000＋1,983,881.5＝8,769,881.5】，
    依上開說明，本件抗告人第一審應繳納之訴訟費用為87,699
    元，【計算式：6,786,000＋1, 983,88 1.5＝8,769, 881.5
    （新台幣），8,769,881.5÷3＝2,323,294（銀元，小數點
    以下進位），2,923,294×0.01＝29,233（小數點以下進位
    ），29,233×3＝87,699（新台幣）】。
  2.第二審部分：
    查本件確認地上權不存在等事件，原法院為抗告人第一審全
    部敗訴之判決，抗告人提起上訴之日期為92年8月19日，有
    蓋用原法院收狀章之聲明上訴狀在卷（見臺灣高等法臺中分
    院92年度重上字第118號卷第4頁）可考，依上開說明，其裁
    判費之徵收、核定及計算方式，不但適用舊民事訴訟費用法
    之規定，且須依臺灣高等法院91年7月25日 (91)院田文公字
    第11084號函文之規定，加徵原定數額1/10。經查，本件確
    認地上權不存在等事件之訴訟標的價額經核定為8,769,881.
    5元，業如上述，因此，提起上訴之裁判費為144,708元【計
    算式：8,769,881.5÷3＝2,323,294（銀元，小數點以下進
    位），2,923,29 4×0.011（原定數額加徵部分）＝32,157
    （銀元，小數點以下進位），32,157×5/10 （上訴加徵部
    分）＝16,079（銀元，小數點以下進位），32,157＋16,079
    ＝48,236（銀元），48,236×3＝144,708 （新台幣）】
  3.抗告人對原法院裁定表示不服，提起抗告。
三本院經查：
  本件應審究者及爭執事項為：抗告人確認地上權不存在等事件
  之訴之聲明「請求確認地上權不存在」究為「確認租賃權（地
  上權）消滅」之訴？或屬於「返還租賃物（土地）」之訴？茲
  分別論述如下：
  (一)民事訴訟費用法第9條所謂因租賃權涉訟，係指以租賃權為
    訴訟標的之訴訟而言，其以租賃關係已經終止為原因，請求
    返還租賃物之訴，係以租賃物返還請求權為訴訟標的，非以
    租賃權為訴訟標的，其訴訟標的之價額，應以租賃物之價額
    為準（最高法院32年抗字第765號判例參照）。民事訴訟法
    第77條之4：「因地上權、永佃權涉訟，其價額以一年租金
    十五倍為準；無租金時，以一年所獲可視同租金利益之十五
    倍為準；如一年租金或利益之十五倍超過其地價者，以地價
    為準。」
  (二)本件確認地上權不存在等事件之訴，緣承租人方楊麗卿已達
    2年以上未繳每年地租租金「稻穀140公斤」，故抗告人依民
    法第836條規定撤銷該地上權並於起訴之訴之聲明第1項為「
    請求確認被告座落頭份鎮○○○○段607地號（重測前為頭
    份鎮田寮86之5地號）土地之地上權（登記）不存在」。於
    聲明第2項為「被告應將座落於頭份鎮○○○○段607地號（
    重測前為頭份鎮田寮86之5地號）土地上之房屋.. 按時價新
    台幣1,000,000元.. 賣予原告。」，嗣於原審法院92年6月6
    日言詞辯論時，以民事辯論意旨狀將購買系爭建物之金額變
    更為1,983,881.5元。抗告人於89年9月20日向原審法院提起
    確認地上權不存在等事件之訴，然觀其訴之聲明內容為請求
    「確認租賃權（地上權）消滅」之訴，而非「返還租賃物（
    土地）」之訴，即非以租賃物（土地）返還或交付承租土地
    請求權為訴訟標的，另聲明第2項係請求相對人應將系爭土
    地上之「房屋」賣予抗告人，則本件核定訴訟費用額似應依
    民事訴訟法第77條之4及建物鑑定價格1,983,881.5元為計算
    依據，原審裁定以：「... 核其請求確認系爭地上權不存在
    ，顯係系爭地上權之存在，致抗告人無法對該土地為使用收
    益，而系爭地上權經確認不存在後，將使所有權歸於圓滿之
    狀態，足見抗告人係基於所有權人之地位而請求確認系爭地
    上權不存在，並非基於地上權之約定內容而為請求，因此，
    其訴訟標的之核定，自應以聲請人就訴訟標的所有之利益即
    該土地之價值計算。而所謂土地之價值，係以公告地價乘以
    土地面積核算之」為由而駁回抗告人聲請返還第一審、第二
    審溢收訴訟費用之聲請似與上開規定不合。抗告意旨執此指
    摘原裁定不當，溢收訴訟費用153,785元，似非無據，本件
    應予廢棄，並由原法院詳予審酌再為妥適之處理。
據上論結，依民事訴訟法第492條，裁定如主文。
中　　華　　民　　國　　96　　年　　1 　　月　　23　　日
                  民事第四庭    審判長法　官  黃斐君
                                      法　官  陳蘇宗
                                      法　官  黃永祥
以上正本係照原本作成。
再為抗告應以適用法規顯有錯誤為理由，並經本院之許可，該許
可以原裁定所涉及之法律見解具有原則上之重要性者為限。
如提起再抗告者應於裁定送達後10日內向本院提出抗告理由狀（
須按照他造人數附具繕本）並繳納抗告裁判費新臺幣1,000元，
同時委任律師或具有律師資格之關係人為代理人。
                                      書記官  陳信和
中　　華　　民　　國　　96　　年　　1 　　月　　24　　日
                                                      Ｍ
